臺灣桃園地方法院民事判決
111年度勞訴字第44號
原      告  蘇家慧  
                      指定送達處所：臺北市○○區○○○路0段00號0樓之0
訴訟代理人  陳逸帆律師
被      告  六和學校財團法人桃園市六和高級中等學校

法定代理人  陳淑惠  
訴訟代理人  謝清昕律師
複 代理 人  謝宇豪律師
            張義閏律師
上列當事人間請求確認僱傭關係存在等事件，本院於民國111年8
月23日言詞辯論終結，判決如下：
    主      文
原告之訴駁回。
訴訟費用由原告負擔。
    事實及理由
一、原告主張：原告自民國93年8月1日起受僱於被告，並自108
    年8月1日起兼任圖書組長，約定每月薪資新臺幣（下同）75
    ,000元。因被告校長陳淑惠認圖書館有逾期罰款未繳回及訂
    購書籍流程不當等情（下稱系爭圖書館事件），於111年1月
    21日在校長室對原告稱：「妳只要有貪污瀆職的行為，都不
    用開教評會的，學校都可以直接解聘的」、「既然已經發生
    了，我不知道該怎麼救妳，所以妳自己要有心理準備」、「
    所以我跟妳講，這個可能下禮拜會處理，那妳自己要有心理
    準備，我只能跟妳講，我也幫妳盡力了」等恫嚇之詞，原告
    因而誤認自身行為已涉貪污瀆職，除將被迅為解聘，尚且可
    能面臨計罰3個月薪俸之懲處。陳淑惠遂於翌（22）日在一
    級主管會議中，作成結論要求由訴外人即教務主任陳彥森勸
    說原告於同年月31日前自請離職，如此即「可以乾乾淨淨的
    走」、「不會計罰3個月薪俸」，原告信以為真，既慌且懼
    ，遂依其要求於同年月24日提出離職簽呈（下稱系爭離職簽
    呈）。詎陳淑惠竟於同年2月7日校內行政會議中，公開散布
    原告涉貪被解聘等不實情事，亦無遵守「可以乾乾淨淨的走
    」承諾之真意，以詐欺方式迫使原告自行提出系爭離職簽呈
    ，若知曉陳淑惠以此節攻訐之事，原告必將捍衛清白而不會
    考慮自行提出離職。原告之系爭離職簽呈係受陳淑惠詐欺所
    致，原告依民法第92條規定撤銷其意思表示，該系爭離職簽
    呈既被撤銷而不存在，兩造間僱傭關係仍屬存在等語。為此
    ，爰依勞動契約、民法第487條等規定，提起本件訴訟。並
    聲明：㈠確認兩造間僱傭關係存在。㈡被告應自111年4月23日
    起至原告回任原職時止，按月給付原告75,000元。
二、被告則以：陳淑惠於111年1月間接獲檢舉，發現原告疑似接
    任圖書館組長一職後，有圖書館款項多次未繳納、訂購書籍
    流程不當等情形，而懷疑原告涉犯侵占、貪污、瀆職等違法
    情事，故陳淑惠於同年月21日與原告會談並說明，其若經被
    告調查所涉不法情事屬實，則原告將因涉有教師法第14條而
    有移送教評會之必要，原告未反駁僅點頭稱是，而陳淑惠僅
    向原告為事實陳述後續將發生之結果，並無恫嚇原告。陳彥
    森係基於照顧下屬之好意，與原告討論時提及若原告涉犯不
    法查證屬實之後續可能發生之流程為事實陳述，並未要求、
    脅迫原告簽訂離職書，陳淑惠亦未指示陳彥森轉述原告「可
    以乾乾淨淨的走」等語。另同年1月22日為星期六，原告指
    稱陳淑惠於一級主管會議中要求陳彥森勸說原告，亦屬無稽
    。原告實因心虛違法事跡遭揭露而主動央求陳彥森、陳淑惠
    ，許其以「身心狀況不佳為由」提出自願離職書而離開被告
    學校，陳淑惠念及原告已任職17年之久，同意原告若事後經
    調查確認違法，將不以移送教評會之方式處罰，亦同意不依
    教師聘約書第23條主張提早離職違約金，始終未承諾原告不
    再調查其涉犯侵占瀆職之相關事實，亦未答應原告以自願離
    職書換取「原告不需返還所侵占款項」、「就原告所涉犯教
    師法一事保密」之承諾。再原告於同年月24日繳回侵占款項
    ，並於翌（25）日親自製作「擔任圖書館組長行政疏失報告
    書」，可推測原告實乃因心虛事跡敗露而為，故陳淑惠認原
    告觸法可能性極大，遂於同年2月7日行政會議上就握有之事
    證，將原告可能涉犯不法事實告知並提醒教師們引以為鑑。
    則原告於111年1月24日自願簽訂系爭離職簽呈，並未受陳淑
    惠詐欺脅迫，兩造間勞動契約已於該日合意終止等語，資為
    抗辯。並聲明：原告之訴駁回。
三、兩造不爭執事項（見本院卷第169-170頁）：
  ㈠原告自93年8月1日起任職於被告，並自108年8月1日起擔任圖
    書館組長，約定每月工資為75,000元。
  ㈡原告曾於111年1月18日撰寫擔任圖書館組長行政疏失報告書
    。
  ㈢原告曾於111年1月19日以「因業務管理督導不周」為由，撰
    寫簽呈予被告表示自111年1月31日請辭圖書組長一職（下稱
    系爭辭去圖書組長簽呈）。
  ㈣陳淑惠曾於111年1月21日與原告在校長室中進行會談。
  ㈤原告曾於111年1月24日撰寫系爭離職簽呈予被告表示於同年
    月31日前辦理完成離職手續與交接事宜。
  ㈥原告曾於111年1月24日繳納108學年度賠書款、逾期還書罰款
    、109學年度賠書款、110年8月1至30日逾期還書罰款。
  ㈦原告曾於111年2月14日寄發平鎮廣明郵局存證號碼000041號
    存證信函予被告，請求恢復僱傭關係。
  ㈧被告曾於111年2月21日寄發楊梅高榮郵局存證號碼000033號
    存證信函予原告，表示原告係因身體狀況欠佳而離職，拒絕
    原告恢復僱傭關係、年終獎金之請求，亦否認有涉誹謗之情
    。
  ㈨被告於111年2月23日以和中人字第1115000014號令，以原告
    「因於圖書館組長任內108學年度至110學年度期間，未將逾
    期書罰款及遺失書籍罰款繳回學校，且擅自私下與書商購書
    ，違反學校採購流程，造成行政疏失」為由，予以小過1次
    之處分。
  ㈩原告於111年4月8日寄發平鎮廣明郵局存證號碼000121號存證
    信函予被告，主張依民法第92條規定撤銷系爭離職簽呈。
  原告於111年4月15日以川立法律事務所111川北字第0404號律
    師函寄予被告，重申原告已依民法第92條第1項規定撤銷系
    爭離職簽呈，並請求兩造間確認僱傭關係存在。
  被告於111年4月22日以佑勝律師事務所佑勝字第1110422001
    號函寄予原告，重申原告係因身心健康狀況欠佳而自請離職
    ，且認原告未受詐欺、脅迫之情，並請原告於7日內辦理離
    職手續。
  原告於111年2月15日申請勞資爭議調解，同年3月7日調解不
    成立，兩造調解之主張分別如調解紀錄「勞方主張」、「資
    方主張」欄所載。
  兩造間如僱傭關係存在，對於被告應自111年4月23日起至原
    告回任原職時止，按月給付原告75,000元。　　
四、茲就兩造之爭點及本院之判斷，分述如下：
  ㈠按確認法律關係之訴，非原告有即受確認判決之法律上利益
    者，不得提起之，民事訴訟法第247條第1項定有明文。所謂
    有即受確認判決之法律上利益，係指法律關係之存否不明確
    ，原告主觀上認其在法律上之地位有不安之狀態存在，且此
    種不安之狀態，能以確認判決將之除去者而言，故確認法律
    關係成立或不成立之訴，苟具備前開要件，即得謂有即受確
    認判決之法律上利益（最高法院42年台上字第1031號、52年
    台上字第1240號民事判決先例意旨同此見解）。查，原告主
    張遭被告詐欺而自請離職，嗣原告撤銷離職之意思表示，兩
    造間僱傭關係仍應存在等語，此為被告否認，則兩造間是否
    存有僱傭關係即屬不明確，致使原告在法律上之地位及權利
    有不安之狀態存在，而此種狀態得以本件確認判決予以除去
    ，揆諸前揭說明，原告提起本件確認僱傭關係存在之訴，即
    有受確認判決之法律上利益。 
　㈡原告以遭被告詐欺為由，撤銷自請離職之意思表示，是否有
    理？
　⒈按因被詐欺或被脅迫而為意思表示者，表意人得撤銷其意思
    表示。民法第92條第1項前段定有明文。其次，民法上所謂
    詐欺，係欲相對人陷於錯誤，故意示以不實之事，令其因錯
    誤而為意思之表示（參照最高法院56年台上字第3380號判決
    先例意旨）。所謂因被脅迫而為意思表示，係指因相對人或
    第三人以不法危害之言語或舉動加諸表意人，使其心生恐怖
    ，致為意思表示而言。當事人主張其意思表示係因被詐欺或
    脅迫而為之者，應就其被詐欺或被脅迫之事實，負舉證之責
    任（最高法院95年度台上字第2948號判決意旨參照）。
　⒉原告主張因遭被告校長陳淑惠之詐欺，始提出系爭離職簽呈
    云云（見本院卷第5頁）。經查：
　⑴系爭離職簽呈內容略以：「……一、職自民國93年8月1日到六
    和高中任職至今已17.5年，期間擔任……任職期間因工作壓力
    導致肝膿瘍住院10天、梅尼爾式症急診3次以及107年診斷為
    罹患乳癌。二、……小女往生，身心受創，擔憂乳癌復發，擬
    請同意職於111年1月31日前辦理完成離職手續與交接事宜……
    」（見本院卷第91頁），此為兩造所不爭執〔見兩造不爭執
    事項㈤〕，堪認原告曾以身心狀況不佳為由，向被告表示自請
    離職。
　⑵原告固主張系爭離職簽呈係因被告校長陳淑惠佯稱其貪污瀆
    職而將予解聘，並計罰3個月薪俸云云，惟查，有關原告離
    職經過，證人即被告斯時教務主任陳彥森證稱：111年1月間
    我們召開一級主管會議，有討論到原告所涉系爭圖書館事件
    及離職事情，我們有討論過，一般發生這樣的事會請老師自
    動離開，對他未來職場就業比較好，陳淑惠說我是原告主管
    ，請我去跟原告談談願不願意自動離開，該次會議中並沒有
    就原告去留作成決議，後來在同年月20幾號，我與人事主任
    及原告3人在圖書館，原告有寫系爭離職簽呈，她希望以身
    體不佳為由離開，系爭離職簽呈是先討論好再寫，是討論當
    天所寫的簽呈，送陳核前沒有經過校長過目，我處理原告離
    職整個過程，被告並無交代我用詐術或對原告有任何保證，
    使原告能自請離職等語（見本院卷第165、166、168頁），
    可見原告係因與證人陳彥森及人事主任討論後，始自行撰寫
    系爭離職簽呈，未見被告有何施用詐術或故意示以不實之事
    而使原告陷於錯誤之情。參以原告曾於111年1月18日「擔任
    圖書館組長行政疏失報告書」提及「四、檢討反省……㈡職任
    圖書館組長疏失如下：⒈對於圖書館規定均以昔日同仁做法
    為參考……未經審慎評估，應該再更加謹慎。⒉對於幹事業務
    ，未做深入了解及追踪，尤其流通台系統沒有教育訓練……⒊
    在109年6月至110年1月31日期間，幹事長期請假，一個人無
    法將幹事業務處理完善。⒋職能力不足、管理不當，請辭圖
    書組長一職」（見本院卷第94頁），並於同年月19日曾撰寫
    系爭辭去圖書組長簽呈（見本院卷第61頁），復觀諸原告亦
    曾於同年月24日繳納108學年度賠書款、逾期還書罰款、109
    學年度賠書款、110年8月1至30日逾期還書罰款（見本院卷
    第109-119頁），被告並於111年2月23日以原告任職圖書館
    組長任內，未將逾期書罰款及遺失書籍罰款繳回學校，且擅
    自私下與書商購書，違反被告採購流程而遭被告以小過1次
    處分（見本院卷第63頁），均為兩造所不爭執〔見兩造不爭
    執事項㈡㈢㈥〕，益證原告確係因系爭圖書館事件之疏失，經與
    證人陳彥森、人事主任討論後，遂決定以系爭離職簽呈向被
    告自請離職，未見被告有何施用詐術之行為。
　⑶原告又主張：依陳淑惠指示之會議結論，陳彥森於111年1月2
    2日轉達原告若提出系爭離職簽呈，即「可以乾乾淨淨的走
    」且「不會計罰3個月薪俸」云云（見本院卷第5頁），惟查
    ，證人陳彥森證稱：「可以乾乾淨淨的走」、「不會計罰3
    個月薪俸」不是一級主管會議說的，是我、人事主任及原告
    3人在圖書館討論的，但我不確定有沒有講「可以乾乾淨淨
    的走」這句話，至於「不會計罰3個月薪俸」我就沒有參與
    ，我不曉得等語（見本院卷第165-166頁），可知陳淑惠並
    未於會議指示證人陳彥森向原告告稱「可以乾乾淨淨的走」
    、「不會計罰3個月薪俸」，且是否存在「可以乾乾淨淨的
    走」此句話亦無法經由證人陳彥森之證述可以查明，尚難遽
    認被告有以前揭內容向原告施用詐術。
　⑷綜前，原告於系爭離職簽呈所為之意思表示，客觀上應係其
    自由意志之表述，原告未舉證證明其為上開意思表示時，有
    何受詐欺之情事存在。是原告主張為前述自請離職之意思表
    示，係遭詐欺所為，進而主張撤銷前揭自請離職之意思表示
    ，核屬無據。
　㈢原告主張系爭離職簽呈之自請離職是否為通謀虛偽意思表示
    ？
　⒈按當事人主張有利於己之事實者，就其事實有舉證之責任，
    民事訴訟法第277 條前段定有明文。次按民法第87條第1項
    所謂通謀虛偽意思表示，係指表意人與相對人雙方故意為不
    符真意之表示而言，必須表意人與相對人均明知其互為表現
    於外部之意思表示係屬虛構，而有不受該意思表示拘束之意
    ，始足當之（最高法院50年台上字第421號判決先例意旨、1
    01年度台上字第1722號判決意旨參照）。查，原告確實曾於
    111年1月24日以身體狀況不佳而撰寫系爭離職簽呈，向被告
    申請離職等事實，為兩造所不爭執〔見兩造不爭執事項㈤〕，
    是原告主張系爭離職簽呈，係與被告通謀虛偽而撰寫，則依
    民事訴訟法第277條及前揭最高法院判決先例意旨，其就此
    部分自負舉證責任。
　⒉查，有關系爭離職簽呈撰寫經過，證人陳彥森證稱：除了在
    圖書館討論那一次，我還有跟原告說要不要自動離開會比較
    好，原告很難過，她就哭，印象中她沒有什麼說話，感覺委
    屈，原告身體確實不太好，上面寫的應該是事實，我們是希
    望原告不要以因為系爭圖書館事件原因離職，以身體因素寫
    離職單，若沒有寫系爭離職簽呈，這個案子可能會進到教評
    會，可能出來的結果對原告不好，我們先討論好才寫系爭離
    職簽呈等語（見本院卷第166-168頁），可見依證人陳彥森
    上開證述，原告係在與證人陳彥森、人事主任等三方會談後
    ，因避免因系爭圖書館事件而留下不良紀錄，乃決定以身心
    狀況不佳而自願離職方式處理，不論原告內心真正想法如何
    ，其係與被告終止僱傭關係之真意相當明確，僅係終止之事
    由為何，原告曾與證人陳彥森、人事主任進行討論後，為免
    原告遭教評會審議之虞，原告遂同意以自身身心狀況為由而
    自請離職。參以系爭離職簽呈內容詳載原告曾罹患之病症、
    親人往生等，內容詳細而具體，若僅係出於兩造通謀虛偽意
    思表示而為，原告大可輕描淡寫大致交待身心狀況即可，益
    證以身心狀況不佳為由自請離職，確屬原告內心之真意。
　⒊又縱使原告係為非真意之意思表示，原告亦未舉證被告有何
    就原告非真意之表示相與為非真意之合意；況且於原告系爭
    離職簽呈之意思表示通知達到被告時即發生效力，無待被告
    同意，則當無與被告通謀而為虛偽意思表示可言。
  ⒋綜上所述，原告主張其係與被告通謀虛偽，而向被告為自請
    離職之意思表示，並非可採，是自無民法第87條第1項本文
    規定適用餘地，原告此部分主張悖於事實，尚非可採。
　㈣原告請求確認兩造間僱傭關係存在，並請求被告自111 年4
    月23日起至原告回任原職時止，按月給付原告75,000元，是
    否有據？　
    兩造間之僱傭關係，業經原告以系爭離職簽呈於111年1月24
    日合法終止，業如前述，兩造間已無僱傭關係存在，本院即
    無庸審酌原告依民法及僱傭契約所為請求是否有據，附此敘
    明。
五、綜上所述，原告依兩造間勞動契約等，請求確認兩造間僱傭
    關係存在，被告應自111年4月23日起至原告回任原職時止，
    按月給付75,000元，非屬正當，不應准許。
六、本件事證已臻明確，至原告聲請被告提出111年2月7日行政
    會議之錄音及會議紀錄，待證事實無非確認陳淑惠有於該日
    會議公開散布原告係因涉嫌貪污而被解聘等不實情事，惟被
    告並未向原告保證不得在相關會議提及系爭圖書館事件一情
    ，業經本院認定如前，核與本件被告有無詐欺行為或兩造為
    通謀意思表示無涉，無調查必要。至兩造其餘之攻擊或防禦
    方法及所用之證據，經本院斟酌後，認為均不足以影響本判
    決之結果，爰不逐一論列，附此敘明。
七、訴訟費用負擔之依據：民事訴訟法第78條。
中　　華　　民　　國　　111 　年　　8 　　月　　31　　日
                  勞動法庭    法  官  謝志偉　　　　　
正本係照原本作成。
如不服本判決，應於送達後20日內，向本院提出上訴狀並表明上
訴理由，如於本判決宣示後送達前提起上訴者，應於判決送達後
20日內補提上訴理由書（須附繕本）。如委任律師提起上訴者，
應一併繳納上訴審裁判費。
                              書記官  邱淑利
中　　華　　民　　國　　111 　年　　9 　　月　　1 　　日